ACORDAO-COMPLETO-2542467

ACÓRDÃO 9233/2022 ATA 41/2022 - PRIMEIRA CÂMARA

VISTOS, relatados e discutidos estes autos de ato de pensão militar, submetido à apreciação deste Tribunal para fins de registro, nos termos do inc. III do art. 71 da Constituição Federal de 1988, ato esse cadastrado e disponibilizado ao TCU por intermédio do Sistema e-Pessoal, na forma dos arts. 2º e 4º da Instrução Normativa TCU 78/2018,
ACORDAM os Ministros do Tribunal de Contas da União, reunidos em Sessão da 1ª Câmara, diante das razões expostas pelo Relator e com fundamento nos arts. 1º, inciso V, e 39, inciso II, ambos da Lei 8.443/92, c/c o art. 259, inciso II, do Regimento Interno, em:
9.1. considerar ilegal o ato de reversão da pensão militar instituída por Djalma Correa da Motta em favor de Denise Correa da Motta, Norma de Paula Motta Rubini e Telma de Paula Mota Vasconcelos (ato nº 3126/2018) , negando-lhe o registro correspondente, nos termos do § 1º do art. 260 do Regimento Interno desta Corte de Contas;
9.2. dispensar a devolução dos valores indevidamente recebidos até a data da ciência deste Acórdão, com base no Enunciado 106 da Súmula da Jurisprudência do TCU;
9.3. determinar ao órgão de origem que:
9.3.1. comunique às interessadas o inteiro teor deste Acórdão, com fundamento nos arts. 71, inciso IX, da Constituição Federal e 262 do Regimento Interno desta Corte de Contas, no prazo de 15 (quinze) dias, contados a partir da ciência da presente deliberação, e, após, faça cessar os pagamentos decorrentes dos atos ora impugnados, sob pena de responsabilidade solidária da autoridade administrativa omissa;
9.3.2. alerte as interessadas no sentido de que o efeito suspensivo proveniente da interposição de eventuais recursos, caso não providos, não as exime da devolução dos valores indevidamente percebidos após a notificação;
9.3.3. envie a esta Corte de Contas, no prazo de 30 (trinta) dias, por cópia, comprovante de que as interessadas tiveram ciência desta deliberação;
9.3.4. emita novo ato de pensão, livre das irregularidades apontadas, submetendo-os ao TCU, no prazo de trinta dias, consoante os arts. 262, § 2º, do Regimento Interno do TCU e 19, § 3º, da Instrução Normativa TCU 78/2018;
9.4. determinar à Sefip que:
9.4.1. acompanhe o cumprimento das determinações elencadas nos itens 9.3.1 a 9.3.4 deste Acórdão; e
9.4.2. arquive os autos.

Atos de Pensão militar da unidade emissora COMANDO DO EXÉRCITO

Primeira Câmara

Comando do Exército.

3. Interessadas: Denise Correa da Motta, CPF XXX.790.807-XX; Norma de Paula Motta Rubini, CPF XXX.751.807-XX; Telma de Paula Mota Vasconcelos, CPF XXX.186.817-XX.

13.1. Ministros presentes: Walton Alencar Rodrigues (Presidente), Benjamin Zymler e Jorge Oliveira.
13.2. Ministros-Substitutos presentes: Augusto Sherman Cavalcanti (Relator) e Weder de Oliveira.

AUGUSTO SHERMAN

Cuidam os autos de ato de pensão militar, submetido à apreciação deste Tribunal para fins de registro, nos termos do inc. III do art. 71 da Constituição Federal de 1988, ato esse cadastrado e disponibilizado ao TCU por intermédio do Sistema e-Pessoal, na forma dos arts. 2º e 4º da Instrução Normativa TCU 78/2018.
2.	A unidade técnica, ao analisar os fundamentos legais das concessões bem como as informações prestadas pelo órgão do controle interno, lavrou a instrução constante da peça 5, adiante parcialmente transcrita, com eventuais ajustes de forma:
"INTRODUÇÃO
1. Trata-se de ato de pensão militar, submetido, para fins de registro, à apreciação do Tribunal de Contas da União (TCU) , de acordo com o art. 71, inciso III, da Constituição Federal.  O ato foi cadastrado e disponibilizado ao TCU por intermédio do Sistema e-Pessoal, na forma do art. 2º e 4º da Instrução Normativa TCU 78/2018.
2. O ato desse processo pertence às seguintes unidades:
2.1. Unidade emissora: COMANDO DO EXÉRCITO.
2.2. Unidade cadastradora:  DIRETORIA DE INATIVOS E PENSIONISTAS.
2.3. Subunidade cadastradora: SUC1.1 - 1ª Região Militar.
EXAME TÉCNICO
Procedimentos aplicados
3. Os procedimentos para exame, apreciação e registro de atos de pessoal encontram-se estabelecidos na Instrução Normativa TCU 78/2018 e na Resolução TCU 206/2007.
[...]
Exame das Constatações
9. Ato: 3126/2018 - Reversão - Interessado (a) : DJALMA CORREA DA MOTTA - CPF: XXX.609.341-XX
9.1. Beneficiários: NORMA DE PAULA MOTTA RUBINI - CPF: XXX.751.807-XX - Filho (a) ; DENISE CORREA DA MOTTA - CPF: XXX.790.807-XX - Filho (a) e TELMA DE PAULA MOTA VASCONCELOS - CPF: XXX.186.817-XX - Filho (a) 
9.2. Parecer do Controle Interno: considerar o ato Legal.
9.3. Constatação e análise: 
9.3.1. Posto/Graduação de referência para cálculo dos proventos de reforma não correspondente a 01 (um) grau hierárquico imediato/superior ao último posto/graduação na ativa.
a. Justificativa do Gestor de Pessoal: O INSTITUIDOR FALECEU NA INATIVIDADE NO POSTO DE CAPITÃO. PERCEBIA PROVENTOS DE TENENTE CORONEL, CONFORME PORTARIA MINISTERIAL Nº 59, DE 15 JAN 1973 E FICHA CONTROLE Nº 4/73, DE 04 JAN 1973. Gestor anexou os seguintes documentos: Posto Superior - Documento oficial.
b. Análise do Controle Interno: Justificativa do gestor esclarece pendência
c. Análise da Equipe Técnica: Ilegal
Pela leitura do ato de concessão da pensão e documentos anexos, verifica-se que o instituidor era Capitão na ativa e foi para a reserva com proventos de Tenente Coronel (dois postos/graduações acima) , com fundamento no artigo 1º da Lei 1.156/50 e por ter mais de 35 anos de serviço.
No entanto, o mapa de tempo de serviço anexo mostra que o militar tem 33 anos e 11 meses de tempo de serviço e 1 anos 1 meses servidos em guarnição especial computáveis apenas para fins de inatividade. O artigo 141 da Lei 5.774/71 estabelece, in verbis:
'Art. 141. 'Anos de serviço' é a expressão que designa o tempo de efetivo serviço a que se referem o artigo 140 e seus parágrafos, com os seguintes acréscimos:
 (...) 
VI - tempo de efetivo serviço passado pelo militar nas guarnições especiais e contado na forma a ser estabelecida em regulamento, assegurados, porém, os direitos e vantagens dos militares amparados pela legislação vigente.
§ 1º Os acréscimos a que se referem os itens I, III, V e VI serão computados somente no momento da passagem do militar à situação de inatividade e para esse fim.'
Dessa forma, vê-se que o militar não faz jus ao posto acima amparado pelo artigo 120 da Lei 5.787/72 abaixo, uma vez que tem menos de 35 anos de serviço.
'Art 120. O oficial que contar mais de 35 (trinta e cinco) anos de serviço, quando transferido para a inatividade, terá o cálculo de seus proventos referido ao soldo do posto imediatamente superior, de acordo com os artigos 119 e 123 desta Lei se em sua Força Armada existir, em tempo de paz, posto superior ao seu, mesmo que de outro Corpo, Quadro, Arma ou Serviço.'
Em relação à pensão, houve contribuição referente a dois postos/graduações acima, com base no artigo 6º da Lei 3.765/60, resultando em proventos calculados no posto de General de Brigada.
No que se refere à acumulação de cargos/proventos públicos, verificou-se o sistema 'Indícios' e não se constatou acumulação em desacordo com o artigo 29 da Lei 3.765/60.
Pelo exposto, entende-se que a pensão deve ser apreciada pela ILEGALIDADE, devendo ser reajustada para proventos com base no posto de Coronel.
9.4. O quadro resumo de ocorrências e, quando for o caso, o detalhamento da norma legal e da jurisprudência para a inconsistência acima elencada encontra-se no anexo II dessa instrução. 
9.5. Encaminhamento do ato: 
9.5.1. Considerar ILEGAL e recusar registro do ato de Pensão militar de DJALMA CORREA DA MOTTA do quadro de pessoal do órgão/entidade COMANDO DO EXÉRCITO, com base nos arts. 71, inciso III, da Constituição Federal, 1º, inciso V, e 39, inciso II, da Lei 8.443/1992 e 260, § 1º, do Regimento Interno.
9.5.2. Com fulcro no art. 262, caput, do Regimento Interno deste Tribunal, determinar ao órgão/entidade COMANDO DO EXÉRCITO que: 
a. promova o recálculo do valor atualmente pago a título de reforma/pensão militar com base no posto/graduação incorreto, no prazo 15 (quinze) dias, contados a partir da ciência desta deliberação, sujeitando-se a autoridade administrativa omissa à responsabilidade solidária, em face de manifesta ilegalidade.
b. emita novo ato, livre da irregularidade ora apontada, em substituição ao ato de Pensão militar de DJALMA CORREA DA MOTTA, submetendo-o à nova apreciação por este Tribunal, na forma do artigo 260, caput, também do Regimento.
c. dispense a devolução dos valores indevidamente recebidos de boa-fé até a data da ciência do órgão/entidade COMANDO DO EXÉRCITO, do acórdão que vier a ser proferido, com base no Enunciado 106 da Súmula da Jurisprudência do TCU.
d. dê ciência, no prazo de quinze dias, contados da notificação, do inteiro teor desta deliberação (a) o interessado (a) , alertando-o (a) de que o efeito suspensivo proveniente da interposição de eventuais recursos junto ao TCU não o (a) exime da devolução dos valores percebidos indevidamente, caso o recurso não seja provido.
e. informe o teor do acórdão que vier a ser prolatado, encaminhando ao TCU, no prazo de trinta dias, comprovante da data de ciência pelo (a) interessado (a) , nos termos do art. 4º, § 3º, da Resolução TCU 170/2004.
CONCLUSÃO
10. A abrangência e a profundidade das verificações levadas a efeito fundamentam convicção de que o ato 3126/2018 pode ser apreciado pela ilegalidade, em razão das irregularidades apontadas no item Exame das Constatações desta instrução, que representam afronta à legislação e à jurisprudência de referência.
PROPOSTA DE ENCAMINHAMENTO
11. Ante o exposto, com fundamento no art. 71, inciso III, da Constituição Federal, no art. 1º, inciso V, e art. 39, incisos I e II, da Lei 8.443/1992, no art. 260 do Regimento Interno do Tribunal de Contas da União, propõe-se: 
11.1. Considerar ILEGAL e recusar registro do ato de Pensão militar de DJALMA CORREA DA MOTTA do quadro de pessoal do órgão/entidade COMANDO DO EXÉRCITO, com base nos arts. 71, inciso III, da Constituição Federal, 1º, inciso V, e 39, inciso II, da Lei 8.443/1992 e 260, § 1º, do Regimento Interno.
11.2. Com fulcro no art. 262, caput, do Regimento Interno deste Tribunal, determinar ao órgão/entidade COMANDO DO EXÉRCITO que:
11.2.1. informe o teor do acórdão que vier a ser prolatado, encaminhando ao TCU, no prazo de trinta dias, comprovante da data de ciência pelo (a) interessado (a) , nos termos do art. 4º, § 3º, da Resolução TCU 170/2004.
11.2.2. dispense a devolução dos valores indevidamente recebidos de boa-fé até a data da ciência do órgão/entidade COMANDO DO EXÉRCITO, do acórdão que vier a ser proferido, com base no Enunciado 106 da Súmula da Jurisprudência do TCU.
11.2.3. emita novo ato, livre da irregularidade ora apontada, em substituição ao ato de Pensão militar de DJALMA CORREA DA MOTTA, submetendo-o à nova apreciação por este Tribunal, na forma do artigo 260, caput, também do Regimento.
11.2.4. dê ciência, no prazo de quinze dias, contados da notificação, do inteiro teor desta deliberação (a) o interessado (a) , alertando-o (a) de que o efeito suspensivo proveniente da interposição de eventuais recursos junto ao TCU não o (a) exime da devolução dos valores percebidos indevidamente, caso o recurso não seja provido.
11.2.5. promova o recálculo do valor atualmente pago a título de reforma/pensão militar com base no posto/graduação incorreto, no prazo 15 (quinze) dias, contados a partir da ciência desta deliberação, sujeitando-se a autoridade administrativa omissa à responsabilidade solidária, em face de manifesta ilegalidade."
3.	Em seu pronunciamento regimental, o Ministério Público junto a esta Casa, neste ato representado pela Procuradora-Geral Cristina Machado da Costa e Silva, manifestou-se de acordo com a proposta apresentada pela unidade técnica (peça 8) .
É o relatório.

não há.

Procuradora-Geral Cristina Machado da Costa e Silva.

PENSÃO MILITAR. CONSTATAÇÃO DE QUE INSTITUIDOR, QUANDO DE SUA PASSAGEM PARA A RESERVA REMUNERADA, EMBORA PUDESSE SER BENEFICIADO COM O DISPOSTO NO ARTIGO 1º DA LEI 1.156/1950, NÃO CONTAVA COM TEMPO DE SERVIÇO EFETIVO SUFICIENTE PARA A MELHORIA ENTÃO PREVISTA NO ARTIGO 120 DA LEI 5.787/72. ILEGALIDADE. NEGATIVA DE REGISTRO. DETERMINAÇÕES.

PENSÃO MILITAR (PMIL)

Cuidam os autos de ato de pensão militar, submetido à apreciação deste Tribunal para fins de registro, nos termos do inc. III do art. 71 da Constituição Federal de 1988, ato esse cadastrado e disponibilizado ao TCU por intermédio do Sistema e-Pessoal, na forma dos arts. 2º e 4º da Instrução Normativa TCU 78/2018.
2.	Concordo com a sinalização da unidade instrutiva e do representante do Parquet especializado quanto à existência de ilegalidade no ato de reversão da pensão militar instituída por Djalma Correa da Motta em favor de Denise Correa da Motta, Norma de Paula Motta Rubini e Telma de Paula Mota Vasconcelos (ato nº 3126/2018, peça 3) , tendo em vista a constatação de que, quando de sua passagem para a reserva, o instituidor, cujo  último posto ocupado na ativa foi o de Capitão, ainda que contasse com o amparo do previsto no art. 1º da Lei 1.156/1950, e pudesse, portanto, ser previamente promovido ao posto imediatamente superior (major) , não poderia haver sido também contemplado com a vantagem prevista no artigo 120 da Lei 5.787/72 (cálculo com base na graduação imediatamente superior, de Tenente-Coronel) , considerando que, se deduzida a indevida contagem para tanto do tempo servido em guarnição especial (1 ano, 1 mês e 10 dias) , não contava com 35 anos de serviço efetivo.
3.	Com efeito, do § 1º do art. 141 da Lei 5.774/1971[footnoteRef:2], os acréscimos previstos nos incisos I, III, V e VI daquele dispositivo, aí incluído o tempo servido em guarnição especial (inc. VI) , somente podem ser computados para fins de passagem à inatividade, não se prestando como fundamento para majoração de proventos como ocorreu no caso em epígrafe, conforme reiteradas manifestações desta Corte (tais como, apenas para citar alguns exemplos, na 1ª Câmara os Acórdãos 4588/2022, de minha relatoria, 5242/2022, relator Ministro Marcos Bemquerer, e 797/2022, relator Ministro Vital do Rêgo, e na 2ª Câmara os Acórdãos 3797/2022, relator Ministro Bruno Dantas, 3892/2022, relator Ministro Augusto Nardes, e 6280/2022, relator Ministro Aroldo Cedraz) , tratando-se de irregularidade que se comunica à pensão militar. [2:  Dispositivo replicado no § 1º do art. 137 da Lei 6.880/1980.] 
4.	Com isso, a pensão militar que foi instituída tendo como referência o posto de General de Brigada (já considerando que houve a contribuição para dois postos/graduações, nos termos do art. 6º da Lei 3.765/1960) deve ter os proventos retificados para o posto de Coronel.
5.	Oportuno ter presente o entendimento reiterado desta Corte de Contas quanto ao aspecto de os atos de concessão de reforma e pensão militar, embora correlacionados, serem atos complexos independentes, de tal sorte que, eventual irregularidade não analisada no primeiro, ainda que apreciado pela legalidade, pode ser reavaliada no segundo  (tais como, apenas para citar alguns exemplos, na 1ª Câmara os Acórdãos 5263/2020, relator Ministro Vital do Rêgo, 8923/2021, relator Ministro Weder de Oliveira, e 18201/2021, relator Ministro Benjamin Zymler, e na 2ª Câmara os Acórdãos 457/2020 e 8057/2020, relatora Ministra Ana Arraes, e 18945/2021, relator Ministro Aroldo Cedraz) .
6.	Assim, o ato de pensão militar constante da peça 3 não poderá prosperar nos moldes em que foi concedido, sem prejuízo de que novo ato seja encaminhado ao Tribunal para oportuna deliberação, livre das irregularidades ora apontadas.
7.	Considerando tratar-se de ilegalidade relacionada a processo de concessão, perfilho o entendimento de que o julgamento proposto não implica a obrigatoriedade de ressarcimento das importâncias indevidamente recebidas de boa-fé, até a data do conhecimento desta deliberação pelo órgão concedente, razão pela qual julgo aplicável o Enunciado 106 da Súmula de Jurisprudência do deste Tribunal.
8.	Destaco que o ato de pensão militar constante destes autos foi disponibilizado ao TCU há menos de 5 (cinco) anos, não lhe sendo aplicável, assim, a nova orientação do STF consubstanciada no RE 636.553/RS.
	Diante do exposto, ao acolher a proposta alvitrada pela unidade técnica e endossada pelo MP/TCU, manifesto-me por que o Tribunal aprove o Acórdão que ora submeto à deliberação deste Colegiado.
TCU, Sala das Sessões, em 29 de novembro de 2022.
AUGUSTO SHERMAN CAVALCANTI 
Relator